臺灣臺南地方法院民事裁定
110年度消債職聲免字第53號
聲 請 人即
債  務  人  陳慶義  


上列聲請人即債務人因消費者債務清理事件聲請免責，本院裁定
如下：
    主  文
聲請人即債務人陳慶義不免責。
    理  由
一、按法院為終止或終結清算程序之裁定確定後，除別有規定外
    ，應以裁定免除債務人之債務；法院裁定開始清算程序後，
    債務人有薪資、執行業務所得或其他固定收入，扣除自己及
    依法應受其扶養者所必要生活費用之數額後仍有餘 額，而
    普通債權人之分配總額低於債務人聲請清算前2年間可處分
    所得扣除自己及依法應受其扶養者所必要生活費用之數額者
    ，法院應為不免責之裁定。但債務人證明經普通債權人全體
    同意者，不在此限；債務人有下列各款情形之一者，法院應
    為不免責之裁定。但債務人證明經普通債權人全體同意者，
    不在此限：一、於七年內曾依破產法或本條例規定受免責。
    二、故意隱匿、毀損應屬清算財團之財產，或為其他不利於
    債權人之處分，致債權人受有損害。三、捏造債務或承認不
    真實之債務。四、聲請清算前二年內，因消費奢侈商品或服
    務、賭博或其他投機行為，所負債務之總額逾聲請清算時無
    擔保及無優先權債務之半數，而生開始清算之原因。五、於
    清算聲請前一年內，已有清算之原因，而隱瞞其事實，使他
    人與之為交易致生損害。六、明知已有清算原因之事實，非
    基於本人之義務，而以特別利於債權人中之一人或數人為目
    的，提供擔保或消滅債務。七、隱匿、毀棄、偽造或變造帳
    簿或其他會計文件之全部或一部，致其財產之狀況不真確。
    八、故意於財產及收入狀況說明書為不實之記載，或有其他
    故意違反本條例所定義務之行為，致債權人受有損害，或重
    大延滯程序，消費者債務清理條例(下稱消債條例)第132條
    、第133條、第134條分別定有明文。
二、本件聲請人前向金融機構辦理消費貸款、信用卡契約等，致
    積欠無擔保債務共計新臺幣（下同）19,798,919元（見本院
     民國110年6月17日南院武110年度司執消債清康字第12號債
    權表），因無法清償債務，於109年7月10日向本院聲請清算
    ，本院以109年度消債清字第53號裁定聲請人自110年2月5日
    下午5時起開始清算程序，復經本院司法事務官就聲請人財
    產進行清算結果，普通債權人未獲任何金額之分配，再經本
    院司法事務官於110年7月30日以110年度司執消債清字第12
    號裁定清算程序終止確定等情，此經本院依職權調閱上開案
    件卷宗查明無訛，並有前開裁定書各1份在卷可稽，應堪信
    為真實。
三、經查： 　　
(一)聲請人現從事自由業臨時工，自陳每月收入約24,000元，現
    勞工保險投保於職業工會等情，此有財產及收入狀況說明書
    、勞工保險被保險人投保資料表、收入切結書、107至109年
    度稅務電子閘門財產所得調件明細表等件附卷可證【見本院
    109年度消債清字第53號卷宗(下稱消債清卷)第11至12頁、
    第39頁、本院卷第63至第76頁】，堪認聲請人之主張為真實
    。則查無聲請人有其他收入來源，佐以聲請人107年、108年
    度並無申報所得，109年度申報所得為72元，則以聲請人自
    述之收入數額核計其開始清算後之每月固定收入，應能反映
    真實收入情形。是聲請人自110年2月開始清算時起至110年7
    月30日清算終止之日止，其總收入應為144,000元(計算式：
    24,000×6=144,000)。
(二)按債務人必要生活費用，以最近一年衛生福利部或直轄市政
    府所公告當地區每人每月最低生活費一點二倍定之；受扶養
    者之必要生活費用，準用第一項規定計算基準數額，並依債
    務人依法應負擔扶養義務之比例認定之，消債條例第64條之
    2第1項、第2項亦有明文。至開始清算後之支出部分，聲請
    人主張須扶養父母親，每月支出扶養費各3,000元。按直系
    血親相互間，互負扶養之義務，民法第1114條第1 款規定甚
    明。查聲請人父親陳○全自109年1月起按月領有老年農民福
    利津貼7,550元、107年度及108年度利息所得均為21,192元
    ，名下並有房屋1棟、田賦6筆（財產總額3,990,070元）等
    情，此有臺南市政府社會局109年9月28日南市社助字第1091
    194293號函、勞動部勞工保險局109年9月24日保職傷字第10
    913025230號函、陳○全稅務電子閘門財產所得調件明細表等
    件在卷足稽（見消債清卷第112頁、第104頁、第62頁至第63
    頁）。聲請人固主張其每月需負擔陳○全之扶養費用3,000元
    ，然陳○全顯非無資力之人，聲請人復未釋明其父親有何不
    能維持生活而須受扶養之情，本院尚難遽認陳○全確實有受
    聲請人扶養之必要。聲請人另主張與其兄長、父親共6人，
    共同扶養母親陳沈○蘭（姓名年籍均詳卷），而陳沈○蘭自10
    9年1月起迄今按月核領老年農民福利津貼7,550元，此有戶
    籍謄本5份、親屬系統表1份、臺南市政府社會局109年9月28
    日南市社助字第1091194293號函1份、勞動部勞工保險局109
    年9月24日保職傷字第10913025230號函1份為佐（見消債清
    卷第96頁至第100頁、第101頁、第112頁、第104頁）。本院
    審酌聲請人母親陳沈○蘭之年齡已逾法定退休年齡65歲(見消
    債清卷第96頁戶籍謄本)，且觀本院依職權調取之稅務電子
    閘門財產所得調件明細表（見消債清卷第66頁至第67頁），
    可知其除於107年度、108年度分別有利息所得4,832元、4,2
    10元外，名下僅有99年出廠之中古汽車1輛，然考量陳沈○蘭
    之上開資產及按月領取之老年農民福利津貼應不足以供其維
    持生活必要支出，而有受聲請人扶養之權利及必要。再參以
    消債條例第64條之2第2項之規定，經本院以上開必要生活費
    標準估算，並扣除生活扶助費後，聲請人每月應負擔其母親
    陳沈○蘭之扶養費數額為1,403元【計算式：（生活費標準－
    生活扶助費）÷扶養義務人數＝（15,965元－7,550元）÷6≒1,4
    03元，元以下四捨五入，以下同】。聲請人固表示其每月須
    分擔母親陳沈○蘭之扶養費為3,000元，然聲請人並未提出足
    以釋明扶養費需高達此數額之單據，爰認應以上開扶養費數
    額即1,403元估算，較為妥適。綜上，聲請人每月負擔之扶
    養費用應為1,403元，逾此範圍之主張，尚非可採。
(三)至聲請人個人日常生活必要費用部分，審酌聲請人負債之現
    況，基於社會經濟活動之互賴及誠信，該日常生活所需費用
    ，自應節制開支，不得有超越一般人最低生活標準之享受，
    否則反失衡平，本院依消債條例第64條之2第1項，參酌109
    、110年度臺南市最低生活費標準12,388元、13,304元之1.2
    倍為分別14,866元、15,965元，則聲請人每月最低生活費除
    有特殊情形並有證據證明者外，自宜以此為度，始得認係必
    要支出。聲請人主張其每月生活必要費用含伙食費7,500元
    、水電瓦斯費1,640元、通訊費616元、交通費用442元、日
    常生活雜支1,500元，共計11,698元，業據其提出財產及收
    入狀況說明書1份為據（見消債清卷第12頁）。聲請人所主
    張之每月必要支出費用，顯然低於以上開生活費標準核算之
    數額，衡情聲請人亦無故意低報其支出數額致不利於己之理
    ，應堪採信。又因上開生活必要費用並未包括社會保險之支
    出，是以聲請人每月另需支付之勞健保費用，自應列計為生
    活必要費用。從而，生活必要費用應再加計聲請人支出之勞
    健保費用2,374元【計算式：18,992元÷8個月＝2,374元】，
    此有聲請人所提大台南市水電裝置職業工會繳費證明單影本
    1份可稽（見消債清卷第52頁）。爰認聲請人之生活必要費
    用以14,072元【計算式：11,698元＋2,374元＝14,072元】估
    算，尚低於前開法定標準，應為可採。則聲請人自110年2月
    開始清算時起至110年7月30日清算終止之日止，其總支出應
    為92,850元【計算式：(1,403＋14,072)×6=92,850】。是聲
    請人於本院裁定開始清算程序後，其每月固定收入扣除聲請
    人自己所必要生活費用後，尚有餘額，符合消債條例第133
    條前段之規定。
(四)另聲請人主張其於開始清算程序後之收入支出與聲請清算前
    2年間收入支出情形，並無變動，則其於聲請清算前2年間(1
    07年7月至109年6月)收入共為576,000元【計算式:24,000元
    ×24=576,000元】，而其個人及依法應受其扶養者(即其母沈
    ○蘭)所必要生活費用以前開核定標準計算共計371,400元【
    計算式:15,475×24=371,400元】 。是可認債務人於聲請清
    算前2年內之可處分所得，扣除其個人必要生活費用及負擔
    之母親扶養費後，尚有餘額204,600元，而聲請人之債權人
    於清算結果，普通債權人未獲任何分配，顯低於上開餘額，
    依消債條例第133條之規定，法院即應為不免責之裁定，是
    本件符合消債條例第133條本文所定應不免責之情形。
(五)債權人台北富邦商業銀行股份有限公司(下稱台北富邦銀行)
    、滙豐(台灣)商業銀行股份有限公司(下稱滙豐銀行)雖指稱
    聲請人有消債條例第134條第4款規定「聲請清算前二年內，
    因消費奢侈商品或服務、賭博或其他投機行為，所負債務之
    總額逾聲請清算時無擔保及無優先權債務之半數，而生開始
    清算之原因。」之不免責事由，惟台北富邦銀行所提聲請人
    信用卡消費明細所示消費紀錄均非聲請清算前2年所為，滙
    豐銀行則未提出任何證據證明，其主張聲請人有消債條例第
    134條第4款之不免責事由，即不足採信。本院復查無聲請人
    有消債條例第134條所列各款應不免責事由，且其餘債權人
    亦未提出聲請人有何符合消債條例第134條各款所規定之事
    證供本院參酌，故應認聲請人並無消債條例第134條所定不
    免責事由之存在。
四、綜上所述，聲請人既有消債條例第133條本文所定不應免責
    之事由存在，復未經普通債權人全體同意其免責，揆諸首揭
    規定，本件應予聲請人不免責，爰裁定如主文。至法院為不
    免責之裁定確定後，聲請人繼續工作並清償債務，達消債條
    例第133條規定之數額，且各普通債權人受償額均達其應受
    分配額，或各普通債權人受償額均達其債權額之20％以上者
    ，依消債條例第141條或142條之規定，可再行聲請法院裁定
    免責，附此敘明。　
中　　華　　民　　國　　110 　年　　10　　月　　29　　日
                  消債法庭  法  官　李姝蒓
以上正本係照原本作成。
如對本裁定抗告，應於收受裁定正本送達後10日內向本院提出抗
告狀，並繳納抗告裁判費新台幣1,000元整。
中　　華　　民　　國　　110 　年　　11　　月　　1 　　日
                            書記官　張鈞雅　
附錄法條:
消費者債務清理條例第141條第1項
債務人因第一百三十三條之情形，受不免責之裁定確定後，繼續
清償達該條規定之數額，且各普通債權人受償額均達其應受分配
額時，得聲請法院裁定免責。
消費者債務清理條例第142條
法院為不免責或撤銷免責之裁定確定後，債務人繼續清償債務，
而各普通債權人受償額均達其債權額之百分之二十以上者，法院
得依債務人之聲請裁定免責。
前條第三項規定，於債務人依前項規定繼續清償債務，準用之。